---
title: "Análise de Regressão"
format: html
editor: visual
execute: 
  error: false
  warning: false
---

A análise de regressão é adequada quando queremos entender e prever a relação entre uma variável dependente (Y) e uma ou mais variáveis independentes quatitativa (X). Ela envolve a construção de um modelo matemático que descreverá essa relação funcional. Existem diferentes tipos de modelos de regressão, como regressão linear simples, regressão linear múltipla, regressão não linear, entre outros. Cada um desses modelos pode capturar diferentes formas de relação entre as variáveis.

#### Carregamento dos pacotes

```{r}
library(tidyverse)
library(r4pde)
library(gsheet)
library(ggthemes)
library(patchwork)
library(lme4)
library(AgroR)
library(drc)
library(ec50estimator)
library(DT)
library(stats)
```

## Regressão linear

A regressão linear é um modelo estatístico fundamental que busca descrever a relação linear entre uma variável dependente (Y) e uma variável independente (X). O modelo matemático é representada pela equação: 𝑌 = 𝛽0 + 𝛽1 ⋅𝑋+ ϵ, onde Y é a variável dependente (ou resposta), X é a variável independente (ou preditora), β1 e β0 são os coeficientes de intercepto e inclinação, e ϵ é o termo de erro, que captura a variação não explicada pelo modelo.

```{r}
## carregando o data frame
estande <- gsheet2tbl("https://docs.google.com/spreadsheets/d/1bq2N19DcZdtax2fQW9OHSGMR0X2__Z9T/edit#gid=401662555")
datatable(estande)
```

O data frame mostra três experimentos/repetições, onde a variável estande é dependente dos tratamentos.

Visualização dos três Experimentos para ajustar para uma regressão linear usando-se o argumento method = “lm” dentro da função geom_smooth.

```{r}
theme_set(r4pde::theme_r4pde(font_size = 10))

nplants <- estande|>
  ggplot(aes(trat, nplants))+
  geom_jitter(width = 0.1, alpha = 0.5)+
  facet_wrap(~exp)+
  stat_summary(fun.data = "mean_cl_boot", size = 0.5, color = "steelblue", alpha = 0.5, size = 2)+
  geom_smooth (method = "lm", se = FALSE)
nplants
```

#### Modelo de melhor ajuste para cada experimento

```{r}
exp1<- estande|>
  filter(exp==1)

plot1 <- exp1|>
  ggplot(aes(trat, nplants))+
  geom_point()+
  ylim(0, 100)+
  geom_smooth(method = "lm", se = F)

lm1 <- lm(nplants ~trat, data = exp1)
summary(lm1)
```

```{r}
exp2<- estande|>
  filter(exp==2)

plot2 <- exp2|>
  ggplot(aes(trat, nplants))+
  geom_point()+
  ylim(0, 100)+
  geom_smooth(method = "lm", se = F)

lm2 <- lm(nplants ~trat, data = exp2)
summary(lm2)
```

```{r}
exp3<- estande|>
  filter(exp==3)

plot3 <- exp3|>
  ggplot(aes(trat, nplants))+
  geom_point()+
  ylim(0, 100)+
  geom_smooth(method = "lm", se = F)

lm3 <- lm(nplants ~trat, data = exp3)
summary(lm3)
```

```{r}
plot <- plot1|plot2|plot3
plot
```

O p-valor do tratamento no experimento 1 indica que o coeficiente angular é igual a 0, aceitando-se assim a hipótese nula. O Adjusted R-squared de 0.02928, indica o acréscimo na variável y em função do aumento da variável x. Já o tratamento 2 não aparenta uma resposta linear ao tratamento. Desta forma podemos transformar os tratamentos em log (pois as doses são crescentes), ou podemos fazer por GLM (Generalized Linear Model - GLM), com as distribuições Gaussiana ou Poisson.

```{r}
exp2<- estande|>
  filter(exp==2)
exp2|>
  ggplot(aes(trat, nplants))+
  geom_point()+
  ylim(0, 100)+
  geom_smooth(se = FALSE)
```

## Método de Regressão Linear Generalizada (Generalized Linear Model - GLM)

É uma extensão do modelo de regressão linear clássico que permite modelar não apenas relações lineares entre variáveis, mas também relações que são mais complexas e não necessariamente em distribuição gaussianas (normais), como a distribuiçã de Poisson.

```{r}
## GLM com distribuição de Poisson
glm1 <- glm(nplants ~ trat, family = "poisson", data = exp2)
summary (glm1)
AIC(glm1)
```

```{r}
## GLM com ditribuição de Poisson com dados tranformados em log 
glm2 <- glm(nplants ~ trat, family = poisson(link = "log"), data = exp2)
summary (glm2)
AIC(glm2)
```

O modelo GLM com distribuição de Poisson e obteve melhor ajuste, com baixo p-valor e baixo AIC. Porém podemo obtar em ajustes de modelos mistos, se utilizando dos três ensios de uma única vez.

## Modelo Misto

Um modelo misto de regressão combina elementos de modelos de regressão fixa e modelos de efeitos aleatórios. Por exemplo, em um estudo onde as plantas são agrupadas por tempo de irrigação (fator fixo) em locais diferentes (fator aleatório) na incidência de uma doença. Isso permite modelar a estrutura hierárquica dos dados e obter estimativas mais precisas e interpretações mais robustas das relações entre variáveis. Aqui deveremos utilizar a função `lmer` do pacote `lmer`

```{r}
mix <- lmer(nplants ~trat + (trat | exp),
            data = estande)
summary(mix)
```

```{r}
## outro exemplo

wn <- WhiteMoldSoybean ## data frame do pacote r4pde

mix <- lmer(inc ~treat + (treat | season),
            data = wn)

summary(mix)
```

## Regressão Quadrática (Regressão linear de segunda ordem)

A regressão quadrática é um modelo estatístico que busca descrever a relação quadrática entre uma variável dependente (Y) e uma variável independente (X). O modelo matemático é representado pela equação: Y = β0 + β1 ⋅ X + β2 ⋅ X2 + ϵ onde, Y é a variável dependente (ou resposta), X é a variável independente (ou preditora), β0, β1 e β1, são os coeficientes de intercepto, inclinação linear e inclinação quadrática, respectivamente, e ϵ é o termo de erro, que captura a variação não explicada pelo modelo.

Vamos testar o experimento 2 têm uma tendência de não ter uma resposta linear aos tratamentos

```{r}
estande <- gsheet2tbl("https://docs.google.com/spreadsheets/d/1bq2N19DcZdtax2fQW9OHSGMR0X2__Z9T/edit#gid=401662555")

## sobreposição do modelo linear e quadrático 
exp2 %>% 
  ggplot(aes(trat, nplants))+
  geom_point()+
  ylim(0,100)+
  geom_smooth(method = "lm",
              se = F,
              color = "steelblue",
              formula = y ~ poly(x,2))+
  geom_smooth(method = "lm",
              se = F,
              color = "#e05e00")
```

#### Utilização o modelo linear

```{r}
lm2 <- lm(nplants ~ trat,
          data = exp2)

summary(lm2)
```

#### Utilização o modelo quadrático

Utilizar o pacote **`AgroR`** com a função `polynomial`.

```{r}
exp2$trat2 <- exp2$trat^2

lm2_quad <- lm(nplants ~ trat + trat2,
               data = exp2)
summary(lm2_quad)
```

```{r}
with(exp2, polynomial(trat, nplants, grau = 2))
```

#### Comparação dos AICs

```{r}
AIC(lm2)
AIC(lm2_quad)
```

Pelo menor AIC e maior Adjusted R-squared, o modelo quadrático explica melhor a variação dos dados.

## Regressão de Terceira Ordem

Forma de regressão polinomial onde a relação entre a variável dependente Y e a variável independente X é modelada por um polinômio de grau três. Essa técnica permite explicar relações mais complexas e curvas nos dados, oferecendo maior flexibilidade do que a regressão linear ou quadrática.

Vamos testar o experimento 3 com um modelo de 3º grau.

```{r}
with(exp2, polynomial(trat, nplants, grau = 3))
```

Este modelo explica muito bem a variação dos dados, contudo não possui explicação biológica.

## Modelo de Regressão Não-Linear

A regressão não-linear permite uma relação mais complexa e curva entre as variáveis, sendo muito utilizado na fitopatologia em curvas de EC~50~..

```{r}
fung <- gsheet2tbl("https://docs.google.com/spreadsheets/d/1bq2N19DcZdtax2fQW9OHSGMR0X2__Z9T/edit#gid=465348652")

datatable(fung)
```

```{r}
fung2 <- fung %>% 
  group_by(code, dose) %>% 
  summarise(mean_germ = mean(germination))

## Visualização das médias de germinação dos isolados em função das doses de fungicidas 
fung2 %>% 
  ggplot(aes(dose, mean_germ))+
  geom_point()+
  facet_wrap(~ code)
```

## Modelagem de EC~50~

Utilizaremos o pacote **`drc`**, com a função `drm`. Aqui será importante definir a função (LL2, LL3, LL4) para comparar os modelos e selecionar aquele mais simples (com menor AIC).

```{r}
FGT05 <- fung2 %>% 
  filter(code =="FGT05")

drc_fgt05 <- drm(mean_germ ~ dose,
                 data = FGT05,
                 fct = LL.3())

summary(drc_fgt05)
AIC(drc_fgt05)
plot(drc_fgt05)
```

#### Cáculo da EC~50~

```{r}
ED(drc_fgt05, 50, interval = "delta")
```

A EC~50~ (nibe 50% da germinação de espóros) foi estimada em 0.044839.

#### Cálculo da EC~50~ de vários amostras em apenas uma vez

Aqui utilizaremos os pacote **`ec50estimator`**. Contudo não é possível selecionar a função de cada modelo para melhor se ajustar a cada tratamento.

```{r}
df_ec50 <- estimate_EC50(mean_germ~dose,
                         data = fung2,
                         isolate_col = "code",
                         interval = "delta",
                         fct = drc::LL.3())
datatable(df_ec50)
```

#### Plots das médias da EC~50~ com intervalos de confiança

```{r}
df_ec50 %>% 
  ggplot(aes(reorder(ID, Estimate), Estimate))+
  geom_point()+
  geom_errorbar(aes(ymin = Lower,
                    ymax = Upper),
                width = 0.1)+
  ylim (0, 1.2)+
  coord_flip()
```
